【裁判字號】    88,訴,2882
【裁判日期】    890609
【裁判案由】    選舉會員代表無效
【裁判全文】
臺灣臺北地方法院民事判決  八十八年度訴字第二八八二號
    原      告  華苙婷女子美容.
    訴訟代理人  鄭炎生律師
    被      告  台北市女子美容商業同業公會
                            設台北市○○○路○段二一巷三二號二樓
    法定代理人  甲○○      住.
    訴訟代理人  陳松鈴律師
右當事人間選舉會員代表無效事件，本院判決如左：
    主    文
原告之訴駁回。
訴訟費用由原告負擔。
    事    實
甲、原告方面：
一、聲明：確認被告公會於八十八年六月二十九日所召集之第四屆第一次會員大會選
    舉會員代表大會，選舉無效。
二、陳述：
（一）被告於八十八年六月二十九日，違反人民團體法第二十八條、商業團體法第三
      十條、商業團體法施行細則第十四條，同時選舉會員代表，未依前述規定，應
      由會員六百三十五名之半數即三百十八名出席，於僅有六十八名會員出席之情
      況下，非法選舉第四屆第一次會員大會之會員代表；且選票印刷錯誤，未依規
      定預留應選出名額同額之空白格位，原告即當場提出異議，但被告之整理小組
      召集人劉道法卻拒絕原告之異議。是被告之該次選舉，違反強制禁止之規定，
      且不依法定方式者，依民法第七十一條、第七十三條之規定，該次選舉應屬無
      效。爰依民法第五十六條之規定，請求確認被告公會於八十八年六月二十九日
      所召集之第四屆第一次會員大會選舉會員代表大會，選舉無效。
三、證據：提出八十八年度台北市商業團體會務工作研討手冊、台北市政府社會局、
    八十八年六月二十三日北市社一字第八八二三九○一三○○號函、八十八年六月
    二十四日北市社一字第八八二三九三六八○○號函、選票、被告公會八十八年六
    月十四日（八八）北美整法字第八八○六○一六號函、異議書各一份為證。
乙、被告方面：
一、聲明：駁回原告之訴。
二、陳述：原告以被告公會名譽理事長或會員代表之名義起訴，顯然當事人不適格，
    原告之訴顯無理由。而原告之會員代表資格，業已由被告於八十七年十一月二十
    三日，以北美會字第一三三號函，撤銷原告之會員資格。被告於八十八年六月二
    十九日，所召開之會議，雖原告曾提出異議，惟依人民團體選舉罷免法第四十一
    條第三款之規定，被告拒絕受理原告之異議，且該次被告之會議，亦經台北市政
    府社會局備查在案。
三、證據：提出台北市政府社會局八十七年一月二日北市社一字第八七二○○一○八
    ○○號函、八十八年七月六日北市社一字第八八二四一五三六○○號函、八十八
    年七月十二日北市社一字第八八二四三五○一○○號函、八十八年七月九日北市
    社一字第八八二四三七七一○○號函、被告公會八十七年十一月二十三日北美會
    字第一三三號函各一份為證。
丙、本院依職權向台北市政府建設局，調閱原告華苙婷女子美容院之設立登記資料；
    並囑託台北市政府稅捐稽徵處，調查原告華苙婷女子美容院目前之經營情形；以
    及向台北市政府社會局，調閱被告於八十八年六月二十九日召開會議之相關資料
    。
    理    由
甲、程序上事由：
一、本件原告起訴之名稱與聲明，於起訴狀和準備書狀中數次為不同之變更，嗣經本
    院行使闡明權後，原告陳明係以「華苙婷女子美容院即乙○○」之名義起訴，聲
    明為「確認被告公會於八十八年六月二十九日所召集之第四屆第一次會員大會選
    舉會員代表大會，選舉無效。」核先敘明。
二、依商業團體法第十二條規定：「同一區域內，依公司法或商業登記法取得登記證
    照之公營或民營商業之公司、行號，均應於開業後一個月內，加入該地區商業同
    業公會為會員；其兼營兩業以上商業者，應分別加入各該業商業同業公會為會員
    。前項會員應指派代表出席商業同業公會，稱為會員代表。」是依此規定，商業
    團體加入商業同業公會，係屬於強制入會之性質。本件原告華苙婷女子美容院，
    設於台北市○○區○○路七九號二樓之一，為一獨資之商號，於八十五年五月二
    十三日，經台北市政府建設局核准設立，目前之負責人為乙○○，並以經營理髮
    及美容業為經營項目，此經本院依職權向台北市政府建設局，調閱原告之設定登
    記資料，查證屬實，並有台北市政府建設局，八十九年三月二十三日北市商一字
    第八九六○四八三六號函在卷足憑，是依前述商業團體法第十二條之規定，原告
    自應強制加入被告台北市女子美容商業同業公會，而為被告公會之會員。雖被告
    抗辯稱原告之會員資格，業已由被告於八十七年十一月二十三日，以北美會字第
    一三三號函，撤銷原告之會員資格。然依商業團體法第六十五條規定：「公司、
    行號停業滿一年尚未復業，經其所屬團體查明屬實時，應提經理事會通過，註銷
    其會籍，報請主管機關備查，並分送發證機關。」就此部分，依本院囑託台北市
    政府稅捐稽徵處調查，原告於八十六年、八十七年間，每月查定之銷售額為新台
    幣壹拾伍萬壹仟貳佰元，並依此定額課稅，至今仍在營業中，此有台北市稅捐稽
    徵處萬華分處，八十九年三月十七日北市稽萬甲字第八九○○四一九○○○號函
    在卷可稽，可知原告並未有商業團體法第六十五條所規定停業一年之情形，則被
    告抗辯原告之會員資格，業已經被告撤銷，尚難認為有理由。故原告仍具有被告
    公會之會員資格，原告對於被告之決議提起本件訴訟，自屬當事人適格。
乙、得心證之理由：
一、本件原告起訴主張被告於八十八年六月二十九日，違反人民團體法第二十八條、
    商業團體法第三十條、商業團體法施行細則第十四條，同時選舉會員代表，未依
    前述規定，應由會員六百三十五名之半數即三百十八名出席，於僅有六十八名會
    員出席之情況下，非法選舉第四屆第一次會員大會之會員代表，且選票印刷錯誤
    ，未依規定預留應選出名額同額之空白格位，原告即當場提出異議，但被告之整
    理小組召集人劉道法卻拒絕原告之異議。是被告之該次選舉，違反強制禁止之規
    定，且不依法定方式者，依民法第七十一條、第七十三條之規定，該次選舉應屬
    無效。爰依民法第五十六條之規定，請求確認被告公會於八十八年六月二十九日
    所召集之第四屆第一次會員大會選舉會員代表大會，選舉無效等語。被告則以原
    告以被告公會名譽理事長或會員代表之名義起訴，顯然當事人不適格，原告之訴
    顯無理由；而原告之會員代表資格，業已由被告於八十七年十一月二十三日，以
    北美會字第一三三號函，撤銷原告之會員資格；被告於八十八年六月二十九日，
    所召開之會議，雖原告曾提出異議，惟依人民團體選舉罷免法第四十一條第三款
    之規定，被告拒絕受理原告之異議，且該次被告之會議，亦經台北市政府社會局
    備查在案云云，資為抗辯。
二、本件原告起訴主張被告於八十八年六月二十九日，召集選舉第四屆第一次會員大
    會會員代表會議，原告於會議時提出異議之事實，業據原告提出台北市政府社會
    局八十八年六月二十三日北市社一字第八八二三九○一三○○號函、八十八年六
    月二十四日北市社一字第八八二三九三六八○○號函、選票、被告公會八十八年
    六月十四日（八八）北美整法字第八八○六○一六號函、異議書各一份為證，亦
    為被告所不爭執，則原告此部分主張之事實，自堪信為真實。
三、至原告另主張被告前述召集之會議，違反人民團體法第二十八條、商業團體法第
    三十條、商業團體法施行細則第十四條，同時選舉會員代表，未依前述規定，應
    由會員六百三十五名之半數即三百十八名出席，於僅有六十八名會員出席之情況
    下，非法且選票印刷錯誤，未依規定預留應選出名額同額之空白格位；被告之該
    次選舉，違反強制禁止之規定，且不依法定方式者，依民法第七十一條、第七十
    三條之規定，該次選舉應屬無效之部分，則被告否認之，並以前揭情詞抗辯。經
    查：本件原告係以被告於八十八年六月二十九日，所召集選舉第四屆第一次會員
    大會會員代表之會議，違反人民團體法第二十八條、商業團體法第三十條、商業
    團體法施行細則第十四條，同時選舉會員代表，未依前述規定，應由會員六百三
    十五名之半數即三百十八名出席，於僅有六十八名會員出席之情況下，非法選舉
    第四屆第一次會員大會之會員代表，且選票印刷錯誤，未依規定預留應選出名額
    同額之空白格位，原告即當場提出異議，但被告之整理小組召集人劉道法卻拒絕
    原告之異議，始提出本件訴訟。而依商業團體法第三十條規定：「商業同業公會
    會員代表人數超過三百人以上時，得就地域之區分，先期分開預備會議；依其會
    員代表人數比例選出代表，再合開代表大會，行使會員大會之職權。」是被告於
    八十八年六月二十九日所召集之會議，乃屬於商業團體法第三十條所規定之分區
    預備會議，此有台北市政府八十九年三月二十三日北市社一字第八九二一八八五
    九○○號函在卷可證，亦為兩造所不爭執。惟商業同業公會之分區預備會議，若
    會員主張有召集程序違法之情事，商業團體法及其施行細則、人民團體法及其施
    行細則均未規定。
四、查被告為依商業團體法所成立之法人，性質上屬於由依公司法成立之私法人，以
    及由商業登記法所設立之獨資或合夥商號，而成立之職業團體，參照司法院院字
    第一五七○號解釋之意旨，應有民法關於社團規定之適用。又按總會之召集程序
    或決議方法，違反法令或章程時，社員得於決議後三個月內請求法院撤銷其決議
    ；但出席社員，對召集程序或決議方法，未當場表示異議者，不在此限；總會決
    議之內容違反法令或章程者，無效；民法第五十六條第一項、第二項分別定有明
    文。依上開規定，總會之決議方法違法，應以形成判決撤銷其決議，在法院依法
    撤銷之前，該項決議仍然有效；至於總會決議內容違法，乃係自始、當然、確定
    無效，無待於法院之宣告。至當事人對於決議內容是否無效，如有爭議，非不得
    提起確認之訴以資救濟，惟非社員參與表決，要屬決議方法之違法，該表決所形
    成之決議，在社員依法訴請法院撤銷前，仍然有效，最高法院亦著有六十三年台
    上字第九六五號判例、八十年台上字第一０五０號判決可資參照。本件原告主張
    被告於八十八年六月二十九日，所召集之第四屆第一次會員大會選舉會員代表大
    會，未依規定應由會員六百三十五名之半數即三百十八名出席，於僅有六十八名
    會員出席之情況下，非法選舉第四屆第一次會員大會之會員代表，且選票印刷錯
    誤，未依規定預留應選出名額同額之空白格位等語。然而，縱原告所述為真，亦
    僅是決議方法是否違法的問題，與總會決議之內容無涉，故原告主張被告該次會
    議之決議內容違反法令或章程，而主張確認會員代表大會會員代表之當選無效，
    自無理由。從而，原告依民法第五十六條之規定，請求確認被告公會於八十八年
    六月二十九日所召集之第四屆第一次會員大會選舉會員代表大會，選舉無效，為
    無理由，應予駁回。
五、因本案事證已臻明確，兩造其餘主張陳述及所提之證據，均毋庸再予審酌，附此
    敘明。
六、據上論結，原告之訴為無理由，依民事訴訟法第七十八條，判決如主文。
中      華      民      國    八十九    年      六      月      九      日
                                 民事第六庭法      官  姜悌文
右為正本係照原本作成
如對本判決上訴，須於判決送達後廿日內向本院提出上訴狀
中      華      民      國    八十九    年      六      月      十三    日
                                            法院書記官  陳鳳瀴


司法院資訊處製作；財團法人民間司法改革基金會備份。
